臺灣臺中地方法院刑事判決　　　　　　　　　　　　九十三年度易緝字第一二二號
　　公　訴　人　臺灣臺中地方法院檢察署檢察官
　　被　　　告　甲　○
右列被告因詐欺案件，經檢察官提起公訴（八十九年度偵緝字第三八０號），本院判
決如左：
    主  文
甲○無罪。
    理  由
一、公訴意旨略以：被告甲○（原名「汪麗玲」）明知自己無償債能力，亦無購屋情
    事，竟意圖為自己不法之所有，於民國八十七年十二月二十九日，在臺中市○○
    路六五巷八五號處，向告訴人丙○○佯稱要購買房屋急須借款，並簽交面額新臺
    幣（下同）十五萬元、票期：八十八年一月二十九日之支票一紙以取信於告訴人
    ，使告訴人陷於錯誤而交付十五萬元，詎被告詐得上開款項後，隨即遷移逃匿無
    蹤，實際上並未用以購屋，所簽發之支票屆期經提示亦未獲付款，致告訴人索償
    無著，始知受騙。因認被告涉犯刑法第三百三十九條第一項之詐欺取財罪嫌云云
    。
二、按犯罪事實應依證據認定之，無證據不得認定其犯罪事實，不能證明被告犯罪，
    應諭知無罪之判決，刑事訴訟法第一百五十四條第二項、第三百零一條第一項定
    有明文。次按所謂認定犯罪事實之證據，係指足以認定被告確有犯罪行為之積極
    證據而言，該項證據自須適合於被告犯罪事實之認定，始得採為斷罪之資料；又
    事實之認定，應憑證據，如未能發現相當確實證據，或證據不足以證明，自不能
    以推測或擬制之方法，以為裁判之基礎，最高法院二十九年上字第三一０五號、
    四十年臺上字第八六號判例著有明文。再按事實審法院對於證據之取捨，依法雖
    有自由判斷之權，然積極證據不足證明犯罪事實時，被告之抗辯或反證縱屬虛偽
    ，仍不能以此資為積極證據應予採信之理由，最高法院亦著有三十年上字第四八
    二號判例可資參照。又按認定犯罪事實所憑之證據，無論係直接證據或間接證據
    ，其為訴訟上之證明，須於通常一般之人均不致有所懷疑，而得確信其為真實之
    程度者，始得據為有罪之認定，倘其證明尚未達到此一程度，而有合理之懷疑存
    在，復無其他調查途徑可尋，法院即應為無罪之判決，最高法院七十六年臺上字
    第四九八六號著有判例。末按刑法第三百三十九條第一項詐欺罪之成立，以意圖
    為自己或第三人不法所有，以詐術使人將本人或第三人之物交付為要件。所謂以
    詐術使人交付，必須被詐欺人因其詐術而陷於錯誤，若其所用方法，不能認為詐
    術，亦不致使人陷於錯誤，即不構成該罪，最高法院四十六年臺上字第二六０號
    判例亦有明文。
三、公訴人認被告涉有上開詐欺取財罪嫌，係以右揭犯罪事實已據被告供認無訛，核
    與告訴人之指訴相符，並有支票及退票理由單（均影本）附卷可稽，被告實際上
    並無購屋情事，竟以此為由向告訴人訛詐借款後，隨即遷移逃匿，傳拘未到，經
    通緝後始被緝獲到案，足證其自始即有不法所有之詐騙意圖，為其主要依據。訊
    據被告固供承有向於右揭時地，向告訴人借款十五萬元，並開立前揭支票一張交
    予告訴人之行為，但堅決否認有詐欺之故意，辯稱：伊借款當時告知告訴人借款
    之事由，是要做水果生意週轉及購買房屋用，這筆借款後來用在水果生意之週轉
    上，後因錢不夠用，沒辦法付房貸，故沒有買房屋，其後因為生意失敗，被地下
    錢莊逼債，伊才未通知告訴人而離開，且因沒有能力清償債務，所以才一直逃避
    ，但伊沒有詐騙告訴人的意思等語。
四、經查：
（一）證人即告訴人丙○○於本院九十三年三月二十二日審理時具結證稱：「（八十
      七年十二月二十九日是否借錢給甲○？）她說她經濟很困難，買房子不夠錢，
      做生意也不夠錢，向我借十五萬元，說八十八年一月二十九日要清償。不算利
      息。剛開始借款當天她要拿三千元給我，但是我沒有收。我看她很可憐，所以
      借她錢。」、「（當時知道她的經濟狀況好不好？）她的生意不錯，借錢時她
      有跟我說她想要買房子，要買水果來賣又缺錢。我對她的經濟狀況不是很清楚
      。」等語。本院參酌證人丙○○於八十八年十一月二十日向臺灣臺中地方法院
      檢察署提出之刑事告訴狀，其內即記載被告係以生意週轉為由向證人丙○○借
      款十五萬元等語，其後於同年十二月十日偵查時，亦陳稱：被告說要買房子向
      伊借款十五萬元等語（見八十八年度他字第三三五六號卷第七頁背面），均與
      證人丙○○於本院審理之證言相符，足認證人丙○○之上開證詞足可採信，公
      訴人認被告之借款事由，僅限於購買房屋之用，應屬誤會。是以，被告前揭所
      辯：伊借款當時告知告訴人借款之事由，是要做水果生意週轉及購買房屋用等
      語，足可採信。被告就借款事由、借款用途等借款之重要事實，既有如實告知
      證人丙○○，其後亦確實用於借款目的上，其雖將錢僅用於生意週轉上，而未
      用於購買房屋之上，但仍未超越其借貸之目的，故無施用詐術使自訴人陷於錯
      誤而交付金錢之行為，自不得因其嗣後經濟狀況變更而無力清償債務，即推論
      被告有詐欺之行為。
（二）被告固有未依約定按期清償借款並避不見面之情事，惟一般而言，債務人避不
      見面往往是因經濟狀況不佳而不敢面對債權人，並懼與債權人聯絡，此事屬常
      有，並無違社會常情，被告辯稱：因沒有能力清償債務，所以才一直逃避等語
      ，應非顯然悖於經驗法則。又證人丙○○於本院審理時證稱：「（被告有無還
      錢？）有，九十年十二月十日每個月還我五千元，九十三年二月二十九日匯款
      還我七萬五千元。她每個月都有還我錢，二月份的時候就一次還清。我覺得她
      還款很有誠意。」等語，並有和解書一紙存卷可憑，被告既有依偵查時雙方所
      達成和解之內容清償債務，並於本院審理前將債務全數清償，亦可認其僅係因
      借款後經濟狀況惡劣而無力清償，待有能力後即全力履行和解條件，從此客觀
      情形觀之，亦可認被告於向證人丙○○借貸時並非基於不法所有之意圖而為之
      。
五、綜上所述，被告前揭辯詞，洵非虛詞。此外，本院復查無其他積極證據足資證明
    被告涉有詐欺之犯行，既不能證明被告犯罪，揆諸上揭刑事訴訟法之規定，依法
    應予諭知無罪。
據上論斷，應依刑事訴訟法第三百零一條第一項，判決如主文。
本案經檢察官乙○○到庭執行職務
中      華      民      國      九十三      年    三    月    三十一    日
                                臺灣臺中地方法院刑事第十四庭
                                審判長法  官  楊真明
                                      法  官  陳  葳
                                      法  官  林學晴
右正本證明與原本無異。
如不服本判決，應於送達後十日內向本院提出上訴狀（須附繕本），上訴於臺灣高等
法院臺中分院。
                                      書記官
中      華      民      國      九十三      年    三    月    三十一    日
